臺灣臺北地方法院交通事件裁定　　　　 94年度交聲字第938號
原處分機關　臺北市交通事件裁決所
異議人即
受處分人　　甲○○
上列受處分人因違反道路交通管理處罰條例案件，對於臺北市交
通事件裁決所於民國九十四年八月九日所為之北市裁三字第裁二
二—一Ａ0000000號、北市裁三字第裁二二—Z0000
0000號及同年月十六日所為之北市裁三字第裁二二—Ｃ00
000000號、北市裁三字第裁二二—Ｃ00000000號
處分，聲明異議，本院裁定如下：
    主  文
臺北市交通事件裁決所於民國九十四年八月九日所為北市裁三字
第裁二二—一Ａ0000000號、北市裁三字第裁二二—Z 0
0000000號，於同年月十六日所為年北市裁三字第裁二二
—Ｃ00000000號及北市裁三字第裁二二—Ｃ00000
000號處分均撤銷，甲○○均不罰。
    理  由
一、按「本條例關於車輛所有人之處罰，如應歸責於車輛駕駛人
    者，處罰車輛駕駛人。」，道路交通管理處罰條例第八十五
    條第二項定有明文。再按「逕行舉發違反道路交通管理事件
    ，經汽車所有人依通知單之應到案日期前到案，並告知違規
    駕駛人姓名、身分證統一編號及住址者，處罰機關應即另行
    通知違規駕駛人到案依法處理；逾應到案日期，處罰機關應
    依本條例第八十五條第三項規定處罰該汽車所有人。」，違
    反道路交通管理事件統一裁罰基準及處理細則第二十四條亦
    有明文。
二、本件原處分機關臺北市交通事件裁決所係以：受處分人即異
    議人甲○○所有之車號：ＪＥ—七三○五號自用小客車於如
    附表所示時間、地點，有如附表所示之違規事實，經如附表
    所示舉發單位人員逕行舉發，異議人未如附表所示應到案日
    期前到案，並告知違規駕駛人姓名、身分證統一編號及住址
    ，原處分機關遂依如附表所示法條之規定，裁處異議人罰鍰
    共計新臺幣（下同）一萬九千八百元。
三、異議意旨略以：異議人於民國九十年二月間將上開車輛出借
    予胞姐劉華蓉，迄九十四年七月申請報廢時止，該車輛均交
    由劉華蓉使用，異議人於九十四年八月二十六日接獲如附表
    所示裁決書始知該車輛有違規情事，惟異議人於如附表所示
    違規期間內既未曾使用該車輛，該車輛違規事由即不可歸責
    於異議人，原處分機關裁處異議人罰鍰一萬九千八百元，顯
    不合理。
四、經查，車號：ＪＥ—七三○五號自用小客車於如附表所示時
    間、地點有違規情事，經如附表所示舉發單位人員逕行舉發
    等情，有內政部國道公路警察局舉發違反道路交通管理事件
    通知單（見本院卷第二七頁）、臺北市政府交通局舉發違反
    道路交通管理事件通知單（見本院卷第三六頁）及臺北縣政
    府交通局舉發違反道路交通管理事件通知單（見本院卷第46
    頁）等影本附卷足憑（見本院卷第五頁），異議人固不否認
    該車輛確係其所有，惟主張於九十年二月間已將該車輛借予
    胞姐劉華蓉使用，該車輛違規事由自不可歸責於異議人等語
    。經查：
  (一)異議人為一成年男子，而依卷附臺北縣政府交通局舉發違反
    道路交通管理事件通知單記載：「駕駛人性別：『女』」等
    語可知（見本院卷第46頁），於如附表編號一、二所示時間
    、地點有違規行為之駕駛人應係某不詳姓名、年籍之女性，
    參以當日舉發警員葉飛纓陳明如附表編號一、二所示違規事
    由之相關資料及證明文件均已遺失，有葉飛纓九十四年十月
    三日報告書在卷足參（見本院卷第四七頁），綜上堪認如附
    表一、二所示違規情事應非異議人所為，顯非可歸責於異議
    人。
  (二)上開車輛於如附表三所示時間停放於臺北市○○路道路停車
    場卻未依規定繳費，雖有臺北市停車管理處查獲違規停車事
    件檢舉單在卷足憑（見本院卷第三七頁），惟查，被告胞姐
    劉華蓉於九十三年八月十日警詢中坦承：「（ＪＥ—七三○
    五號自用小客車車主為何人？與你何關係？該號牌為何人偽
    造？已使用多久？期間有無使用該號牌犯其他案件？）甲○
    ○。我弟弟。是我偽造。約兩個月。沒有。」等語，有內政
    部警政署國道公路警察局第三警察隊九十四年九月二十三日
    公警三刑訴字第○九四○三七一六二九號函附警詢筆錄附卷
    足憑（見本院卷第二四至二六頁），堪認該車輛於九十三年
    六月十日至八月十日期間應係由劉華蓉使用，從而，於九十
    三年七月三日將該車輛停放於臺北市○○路道路停車場之人
    應係劉華蓉，而非異議人。
  (三)上開車輛於如附表四所示時間、地點經內政部警政署國道公
    路警察局第三警察隊查獲使用偽造車牌等情，雖有內政部國
    道公路警察局舉發違反道路交通管理事件通知單（見本院卷
    第二七頁）及照片（見本院卷第二八、二九頁）在卷足憑，
    惟上開偽造車牌係由劉華蓉使用，業據劉華蓉於警詢中坦承
    屬實，有劉華蓉上開警詢筆錄附卷足參，（見本院卷第二四
    二六頁），且劉華蓉因行使偽造車牌於九十三年九月十二日
    經臺灣臺中地方法院沙鹿簡易庭以九十三年度沙簡字第六一
    六號刑事簡易判決判處拘役五十日，有該刑事簡易判決在卷
    足證（見本院卷第三十至三二頁），堪認使用上開偽造車牌
    之駕駛人係劉華蓉，而非異議人，從而，如附表四所示違規
    情事亦非可歸責於異議人。
五、按行政罰因以行政義務之違反，為其可罰性之依據，而於責
    任要件上無刑事制裁法以處罰故意犯為原則、處罰過失犯為
    例外理論之適用，亦未設類似刑法關於過失犯之處罰，以法
    律有明文規定者為限之法文，惟此非謂行政罰不以有責性為
    主觀要件，蓋其處罰仍帶有對於違反行政義務之不法行為加
    以非難、制裁之內涵，自以行為人之行為出於故意或過失為
    必要。司法院大法官會議釋字第二七五號解釋文：「人民違
    反法律上之義務而應受行政罰之行為，法律無特別規定時，
    雖不以出於故意為必要，仍須以過失為其責任條件。但應受
    行政罰之行為，僅須違反禁止規定或作為義務，而不以發生
    損害或危險為其要件者，推定為有過失，於行為人不能舉證
    證明自己無過失時，即應受處罰。」，即宣示相同意旨，可
    資參照。經查，關於上揭之違規案件，依道路交通管理處罰
    條例第四十八條第一項第二款、第六十條第一項、第五十六
    條第一項第十一款及第十二條第一項第三款之規定，係處罰
    汽車駕駛人，異議人既未於如附表所示時間、地點駕駛該車
    輛，實難認異議人就該違規事實之發生，有何故意或過失可
    言，揆諸前開說明及大法官會議解釋意旨，自不應處罰異議
    人。
六、再按違反道路交通管理事件統一裁罰基準及處理細則第二十
    四條關於逾到案日期處罰汽車所有人之規定，揆其立法本意
    ，係以車輛所有人對於車輛應有管理之責，對於被檢舉所屬
    車輛涉及違規，若不舉證告知駕駛人為誰，自可認定其為違
    規行為人。亦即旨在對於汽車所有人隱匿駕駛人身分之情形
    ，賦予推定違規事實之歸責基礎，並非徒以行政命令，將法
    律所定應由汽車駕駛人承擔之處罰責任，恣意轉嫁於未駕駛
    汽車之所有人。原處分機關雖以異議人未如附表所示應到案
    日期前到案，並告知違規駕駛人姓名、身分證統一編號及住
    址，而裁處異議人罰鍰；惟查，內政部國道警政署國道公路
    警察局第三警察隊於九十三年八月十日查獲使用偽造車牌時
    已直接將如附表三所示舉發通知單交付予劉華蓉簽收，事後
    並未另行通知異議人，有內政部警政署國道公路警察局第三
    警察隊九十四年九月二十三日公警三刑訴字第○九四○三七
    一六二九號函附卷足憑（見本院卷第二一頁），又本院依職
    權向如附表一至三所示舉發單位調閱通知異議人之相關證明
    文件，該單位迄今無提出已將舉發通知單送達予異議人簽收
    之相關證明，有臺北市停車管理處九十四年九月二十九日北
    市停四字第○九四三八二六五八○○號函（見本院卷第三五
    至三七頁）及臺北縣政府警察局三重分局九十四年十月十三
    日北縣警重交申字第○九四○○四六二五八號函（見本院卷
    第五二、五三頁）在卷足憑，堪認異議人主張於九十四年八
    月二十六日因接獲如附表所示裁決書始知該車輛有如附表所
    示違規情事，為可採信，異議人既未於如附表所示應到案日
    期前未接獲原舉發單位通知，自無法期待其於應到案日期前
    檢具資料告知違規駕駛人之真實身份，原處分機關徒以異議
    人未於應到案日期前據實告知違規駕駛人即將法律所定應由
    汽車駕駛人承擔之處罰責任，轉嫁予該車輛之所有人即異議
    人負擔，顯與上述規定之立法意旨有違。
七、縱上所述，上開車輛之違規情事顯非可歸責於異議人，原處
    分機關猶以該車輛所有人即異議人未遵期告知違規駕駛人為
    由遽以處罰，實嫌無據。原處分機關裁罰與法既有未合，自
    應由本院將原處分機關上開處分全部撤銷，並諭知異議人不
    罰，以資適法。
據上論斷，應依道路交通案件處理辦法第二十條前段，裁定如主
文。
中　　華　　民　　國　　94　　年　　10　　月　　28　　日
                  交通法庭法　官　李家慧
以上正本證明與原本無異
如不服本裁定應於送達後5日內向本院提出抗告狀
 　　                     書記官　林婉瑩
中　　華　　民　　國　　94　　年　　10　　月　　28　　日
